【裁判字號】    92,交聲更,1
【裁判日期】    920224
【裁判案由】    違反道路交通管理處罰條例聲明異議
【裁判全文】
臺灣臺東地方法院刑事裁定                         九十二年度交聲更字第一號
    原處分機關  交通部公路總局高雄區監理所臺東監理站
    異  議  人  甲○○  男  三.
    即受處分人
    代  理  人  乙○○  住同右.
右列異議人因違反道路交通管理處罰條例案件，對於交通部公路總局高雄區監理所臺
東監理站於九十一年八月二十二日所為之處分 (原處分案號：東監違字第裁八一－Ｔ
Ａ0000000號)，聲明異議，不服本院交通法庭中華民國九十一年十月二十八
日裁定（九十一年度交聲字第四五號），提起抗告，經臺灣高等法院花蓮分院九十一
年十一月二十八日（九十一年度交抗字第四一號）撤銷原裁定關於乙○○部分，發回
本院，本院裁定如左：
    主  文
原處分撤銷。
甲○○不罰。
    理  由
一、按逕行舉發違反道路交通管理事件，經汽車所有人依通知單之應到案日期前到案
    ，並告知違規駕駛人姓名、身分證統一編號及住址者，處罰機關應即另行通知違
    規駕駛人到案依法處理；逾應到案日期，處罰機關應依道路交通管理處罰條例第
    八十五條第三項規定處罰該汽車所有人，九十一年八月三十日修正之違反道路交
    通管理事件統一裁罰基準及處理細則第二十四條亦定有明文，易言之，如汽車駕
    駛人在道路行駛而有違規行為，被警當場攔停者，處罰機關固應對汽車之駕駛人
    為處罰，惟若舉發機關並非當場對該部汽車攔停，而係九十一年八月三十日修正
    前之依違反道路交通管理事件統一裁罰基準及處理細則第二十三條第一項第五款
    （即現行道路交通管理處罰條例第七條之二第一項第六款）規定以科學儀器取得
    違規證據資料（如照相機或測速器）逕行舉發者，此際舉發機關只能依上開處理
    細則第二十三條第二項（即現行道路交通管理處罰條例第七條之二第二項）規定
    對汽車所有人為掣單舉發，而如經舉發之汽車所有人在舉發通知單所載應到案日
    期前到案，並告知處罰機關該名違規駕駛人姓名、身分證統一編號及住址者，處
    罰機關應即依前開細則第二十四條規定處罰該名違規駕駛人，而如汽車所有人未
    於應到案日期前到案，或雖於應到案日期前到案而未告知處罰機關實際違規駕駛
    人者，處罰機關仍應依道路交通管理處罰條例第八十五條第三項「本條例關於車
    輛駕駛人之處罰，如應歸責於車輛所有人者，處罰車輛所有人」規定，對車輛所
    有人加以處罰。申言之，本條例關於車輛所有人之處罰，如應歸責於車輛駕駛人
    者，處罰車輛駕駛人，同條例第八十五條第二項亦定有明文。
二、本件原處分機關略以：異議人即受處分人甲○○所有車牌號碼ＷＲ－七三一五號
    自小客車於民國九十一年六月二十三日中午十二時三十五分許，行經省道臺九縣
    公路美濃段時，因速限六十公里時速九十五公里超速三十五公里，而為設置路旁
    固定桿之科學儀器（雷達測速照相機拍照）測得行車時速九十五公里，原舉發單
    位即臺東縣警察局交通隊乃以異議人有違反道路交通管理處罰條例第四十條第一
    項規定之行為，逕行掣單舉發（東警交字第ＴＡ0000000號），嗣將舉發
    違反道路交通管理事件通知單（下稱舉發通知單）送達異議人後，異議人代理人
    於應到案日前向原處分機關提出申訴，經原處分機關及原舉發單位調查結果，仍
    認異議人有前開違規行為，原處分機關遂以駕駛人行車速度超過規定之最高時速
    二十公里以上，依道路交通管理處罰條例第四十條第一項，裁處罰鍰新臺幣壹仟
    玖佰元整，並依同條例第六十三條第一項規定記違規點數一點等語。
三、異議人略僅辯稱：異議人所有被舉發之自小客車平日均係其妻乙○○所駕駛，本
    件車輛被舉發之日亦係由其妻使用，其並不知悉車輛超速之情形等語。經查：
（一）本件異議人所有之自小客車於右揭時、地，行車速度超過規定之最高時速，為
      設置路旁固定桿雷達測速照相機拍照取證，而經臺東縣警察局交通隊逕行掣單
      舉發，將上開舉發通知單送達汽車所有人即異議人之事實，有舉發通知單影本
      一紙及違規照片一幀在卷可稽，異議人接獲舉發通知單後，隨即告知其妻乙○
      ○，因當日駕駛人為乙○○而非異議人本人，異議人對於超速乙情毫不知悉，
      乃同意授權由其妻全權代理向交通部公路總局高雄區監理所臺東監理站（下稱
      臺東監理站）提出陳述單，並向原處分機關聲明異議等情，亦據異議人於本院
      調查時到庭陳述甚明（本院九十二年二月十一日訊問筆錄），有陳述單一張附
      卷足憑；復觀諸聲明異議狀之異議人欄，異議人部分載明「乙○○」、「車主
      ：甲○○」、「與車主關係夫妻」等字樣，並隨狀檢附渠等二人之身分證影本
      二紙，理由欄亦敘明「車主甲○○是我先生，我開我先生的車」等語，足認異
      議人當時係因其並非實際駕駛車輛之人，未能陳述當日所發生情形之故，始委
      由其妻乙○○為代理人向原處分機關聲明異議，顯見本件道路交通事件固係均
      由乙○○聲明異議，惟其係以代理人之身分為之，並在書狀上表示車主為其夫
      甲○○，已足以顯示異議人之身分，故本件聲明異議之法律上程式，於法尚無
      不合。
（二）再按，汽車駕駛人，行車速度，超過規定之最高時速者，處新台幣一千二百元
      以上二千四百元下之罰鍰，道路交通管理處罰條例第四十條第一項定有明文，
      是該條規定係以處罰汽車駕駛人為要件；又舉發機關並非當場對該部汽車攔停
      時，依違反道路交通管理事件統一裁罰基準及處理細則第二十三條第一項第五
      款規定以科學儀器取得違規證據資料（如照相機或測速器）逕行舉發者，此際
      ，因舉發機關並不知悉實際駕駛人為何人，只能依上開處理細則第二十三條第
      二項規定對汽車所有人為掣單舉發，是若經舉發之汽車所有人在舉發通知單載
      應到案日期前到案，並告知處罰機關該名違規駕駛人姓名、身分證統一編號及
      住址者，處罰機關應即依前開細則第二十四條規定處罰該名違規駕駛人，而實
      際駕駛人倘若已逕自向處罰機關表示為實際駕駛人，並說明駕駛情形，則依上
  開規定，處罰機關既已知悉實際駕駛人，亦應另行通知違規駕駛人到案依法處
      理，要非由車主申請始得為之，否則使該條原係處罰汽車駕駛人超速行駛之規
      定形同具文。本件異議人於舉發通知單所載應到案日九十一年八月三十日前，
      即委由代理人向臺東監理站提出陳述單，表示違規當日實際駕駛人駕駛之情形
      ，此觀卷附之陳述單即明；本院復函詢臺東監理站結果，認代理人有告知該站
      是其駕駛等語，亦有臺東監理站九十一年九月二十日函一份可參，足知異議人
      代理人向原處分機關提出申訴時，雖不明瞭「逕行舉發」與「當場舉發」之別
      ，而未就此節加以申辯，但已將駕駛人為「乙○○」乙節，及其姓名年籍資料
      告知原處分機關，仍應認為已經陳明本件違規駕駛人之姓名、住址，原處分機
      關既已知悉違規駕駛人為乙○○，核諸前開說明，處罰機關自應依道路交通管
      理處罰條例第八十五條第二項規定，處罰車輛駕駛人，本件原處分機關所為處
      分，自難認為允洽。
（三）至異議人代理人辯稱其所為之駕駛行為係屬執行公務，得不受行車速度限制乙
      節，為另一交通違規事件是否處罰之問題，本院不能併予審酌，附此敘明。
四、綜上所述，原處分機關既認定本件被舉發汽車於舉發時地，有違反道路交通管理
    處罰條例第四十條第一項規定之情形，而以異議人為車輛所有人加以處罰，未斟
    酌是否有可歸責於車輛駕駛人之情形，以及異議人或其代理人已否告知違規駕駛
    人姓名等事實，似嫌率斷。從而，原處分之裁罰即難認為合法，自應由本院將原
    處分機關之處分撤銷，以資適法。
五、據上論斷，應依道路交通案件處理辦法第二十條前段，裁定如主文。
中      華      民      國    九十二    年      二      月    二十四    日
                                    臺灣臺東地方法院交通法庭
                                        法  官  林卉聆
右正本證明與原本無異。
如不服本裁定，應於裁定送達後五日內向本院提出抗告狀。（須附繕本）
「切勿逕送上級法院」
                                        書記官  蘇  豫
中      華      民      國    九十二    年      二      月    二十五    日


司法院資訊處製作；財團法人民間司法改革基金會備份。
